【裁判字號】    90,上易,1834
【裁判日期】    900817
【裁判案由】    竊盜等
【裁判全文】
臺灣高等法院刑事判決                            九十年度上易字第一八三四號
    上  訴  人  臺灣新竹地方法院檢察署檢察官
    被      告  戊○○
右上訴人因被告竊盜等案件，不服臺灣新竹地方法院八十九年度易字第七０八號，中
華民國九十年一月十八日第一審判決（起訴案號：臺灣新竹地方法院檢察署八十九年
度偵字第二二五一號暨移送併案案號：台灣苗栗地方法院檢察署八十九年度偵字第二
八○三號）提起上訴，本院判決如左：
    主  文
上訴駁回。
    理  由
一、公訴意旨略以：戊○○曾於民國八十四、八十五年間犯搶奪、強盜案，經原審法
    院各判處一年及六年有期徒刑，合併執行有期徒刑六年十月確定，甫於八十八年
    十一月十日假釋出獄，現仍於假釋期間內。詎猶不悔改，復意圖為自己不法之所
    有，於八十九年四月十七日凌晨二時許以後至五時三十分許之間某時，在新竹縣
    竹北市○○里○鄰○○路九Ｏ三號前，竊取丙○○所有車號ＲＡ─二七六號之自
    小客貨車一部，得手後留供己用，並將該贓車駕駛至新竹縣竹東鎮上坪里四鄰上
    坪四十三號前（即南清公路南昌橋入口處）暫時停放，適有乙○○於同日凌晨五
    時三十分許，駕駛ＪＺ─三二四一號自小客車經過上地，因戊○○將所竊之贓車
    停於路中央致其無法通行，乙○○便閃亮車頭大燈示意戊○○讓其先行通過，詎
    戊○○非但未予讓路，反基於毀損他人物品之故意，倒車衝撞乙○○所有之自小
    客車車頭，致該車之車頭蓋毀損而不堪使用，戊○○隨即駕駛系爭贓車往新竹縣
    五峰鄉方向逃逸，乙○○乃報警處理。嗣於當日六時許，為警於新竹縣竹東鎮○○○路三十三公里七百公尺處，查獲棄車後欲攔車逃逸之戊○○（距離棄車地點
    約六百公尺處），並扣得ＲＡ─二七六號自小貨車一部。案經新竹縣警察局竹東
    分局報告偵辦，因指被告涉犯竊盜及毀損罪嫌。
二、本件公訴人指被告戊○○涉有右揭犯行，係以被害人乙○○、車主丙○○之指述
    ，以及卷附贓物認領保管單為憑；且被告辯稱於案發當天搭乘己○○所駕駛之計
    程車，其所辯搭車時間與己○○證述內容不相符合，不足採信為論據云云。訊據
    被告堅決否認有竊盜、毀損之情事，辯稱：伊於八十九年四月十七日案發當天，
    確有自苗栗縣搭乘己○○所駕駛之計程車至新竹縣五峰鄉，找尋其女友，因未尋
    獲，即遭警員帶至警局，並無竊取丙○○之大自貨車及撞毀乙○○車輛之行為等
    語。
三、按犯罪事實，應依證據認定之，無證據不得推定其犯罪事實。又不能證明犯罪者
    ，應諭知無罪之判決，刑事訴訟法第一百五十四條、第三百零一條第一項分別定
    有明文。次按刑事訴訟法上所謂認定犯罪事實之證據，係指足以認定被告確有犯
    罪行為之積極證據而言，該項證據自須適合於被告犯罪事實之認定，始得採為斷
    罪資料。如未能發現相當證據，或證據不足以證明，自不能以推測或擬制之方法
    ，以為裁判之基礎。又刑事訴訟上證明之資料，無論其為直接或間接證據，均須
    達於通常一般之人均不致有所懷疑，而得確信其為真實之程度，始得據為有罪之
    認定，若其關於被告是否犯罪之證明未能達此程度，而有合理性懷疑之存在，致
    使無從形成有罪之確信，根據「罪證有疑，利於被告」之證據法則，即不得遽為
    不利被告之認定，此分別有最高法院二十九年上字第三一○五號、四十年臺上字
    第八六號、七十六年臺上字第四九八六號判例可資參照。
四、經查：
(一)被害人乙○○於警訊、偵查、原審及本院訊問時雖均指認被告係駕乘上開自大貨
    車撞擊伊自小客車者，然查，被害人乙○○於警訊、檢察官偵查時指稱：伊行駛
    至上開路段時，因有一貨車擋住路口，伊打大燈後，該貨車司機就故意倒車撞伊
    所駕駛之自小客車，並翻過頭來看一下，伊見到駕駛自大貨車者係中等身材、戴
    眼鏡者等語（見偵查卷第八頁、第三十三頁），在原審八十九年七月三日訊問時
    到庭證稱：當時天色尚未全亮，駕駛大貨車者頭有伸出車外，因天色未全亮，只
    記得有戴眼鏡等語（見原審卷第十五頁正反面）；嗣於八十九年十二月二十八日
    原審訊問時則證稱：「（肇事時，是否有看清楚嫌疑人？）我只有看到有戴眼鏡
    」等語（見原審卷第九八頁），是被害人之指證已非無瑕疵。參以該大貨車車長
    四百七十四公分，有該大貨車汽車新領牌照登記書在卷可憑，且案發當時係凌晨
    五時三十分許，證人乙○○亦證稱當時天色昏暗，則被害人乙○○在此天色昏暗
    ，且當時坐於其所駕駛之自小客車上，距離駕駛大貨車者至少有五公尺餘，駕駛
    自大貨車者僅回頭觀望並未下車之情狀下，被害人之指認應有難以認清嫌疑人之
    面目之可能，是其於原審所述僅看見嫌疑人有戴眼鏡等語，應較堪採信，自不得
    僅以被害人乙○○之指述，即遽認被告係駕駛該大貨車之人，首先敘明。雖其嗣
    在本院改稱係被告所為云云，惟其在本院之指認離本案發生日期更久，反而得以
    指認，尤違常情，亦難遽採。
(二)再查本件查獲之過程，係警員丁○○據被害人乙○○之報案，趕至現場後，即由
    竹東往五峰方向尋找，而半途找到肇事之本案贓車，因途中有路人向警員丁○○
    說，上方（即往五峰方向）有人攔車云云，伊在肇事地點及失竊之大貨車停車處
    之間，突見有一機車搭戴被告，自五峰方向往竹東方向（即回到原車禍現場之方
    向）走，即上前把被告攔下，機車騎士則駕車逕自離去等情，業據證人丁○○在
    本院到庭結證屬實。由上所述，可見警員丁○○查獲被告之際，僅憑路人稱前方
    遠處有人攔車，即半途攔下被告上前盤查，其查獲過程，均不能直接證明被告與
    本案有較明確之關連性，且倘被告係竊盜犯又肇事撞車，既已南下往五峰方向逃
    逸，尤無攔車反而調頭往竹東方向而回到車禍現場之理。是警員查獲之過程，均
    不能直接採認為被告犯竊盜罪之證據。況該自大貨車係停放於新竹縣五峰渡假村
    入口處為警查得，該處離肇事地點（即撞擊乙○○自小客車地點）約一公里，而
    被告係於該日上午六時許，在距離該大貨車停放處約三百公尺處，攔車欲搭便車
    時為警查獲，上開地點係山區附近無人居住，該大貨車仍可駕駛等情，並據證人
    丁○○在原審八十九年八月九日訊問時結證在卷（見原審卷第四二頁反面），則
    倘被告係該大貨車之駕駛者，衡情自以繼續駕駛該大貨車離開肇事處，或下車後
    先行躲避，以逃避被害人之追緝，應無下車在該大貨車附近攔車之必要且回頭往
    棄車及肇事之現場方向逃走之理。
(三)又被告戊○○於案發當晚係搭乘己○○所駕駛之計程車自苗栗造橋至竹東之事實
    ，已據證人己○○在檢察官偵查、原審及本院訊問時一再到庭結證在卷，己○○
    亦多次證稱，當晚被告說他要來竹東找人，但未明確告知地址，致伊開車載被告
    走台三線經峨嵋，在竹東峨嵋附近繞來繞去，並曾上北二高竹林交流道下來，往
    竹東、峨嵋方向再尋找，均未找著，共計花了計程車資二千多元，迄該日凌晨二
    、三時之間，伊不能再陪被告找人，即趕被告下車逕自離去等語甚明。查被告搭
    己○○之計程車在峨嵋、竹東附近被趕下車，縱起盜心，亦無由捨近求遠，連夜
    遠赴竹北行竊大貨車，再趕回竹東往五峰山區尋找，是被告辯解，非屬無憑。雖
    證人己○○與被告所陳稱之搭車時間不相符合，然此恐因檢察官訊問證人己○○
    時距案發當天已時隔十餘日，且證人每日均載客營業，而有記憶失誤之可能，然
    亦不得因此遽為不利被告之認定。
(四)另上述大貨車，於案發當日經採集指紋鑑定之結果，並未採得任何可疑之指紋，
    故未有任何鑑定報告回覆之事實，並據承辦警員甲○○於原審八十九年八月三十
    日訊問時結證在卷（見原審卷第五三頁），是亦無從證明被告曾駕駛該大貨車甚
    明。
(五)綜上所述，本案尚未達於通常一般之人均不致有所懷疑，得確信其為真實之程度
    ，而有合理性懷疑之存在，無從形成有罪之確信，是不得遽認被告涉有公訴人所
    指犯行。
五、此外，本院復查無其他積極證據，足以認定被告確有公訴人所指之竊盜、毀損罪
    嫌。原審同此認定，以本件不能證明被告犯罪諭知無罪之判決，結論並無不合。
    檢察官以：(一)被告辯稱要去找其女友陳慧玲，惟始終無法提供陳慧玲之人別資料
    以供查證，顯然與一般事理不符。(二)依員警及證人乙○○所述，該處並無一般民
    眾居住於附近，當時除被告在路旁外，無其他人車經過，是被告涉嫌堪稱重大。
 又查獲警員係受通知有人在前方路邊攔車，經前往查看，發現被告離其遺棄之贓
    車地點僅六百公尺許，始查獲被告，故本件應係被告於駕駛贓車後，為證人乙○○察覺其行徑怪異，乃棄車改以步行欲脫離犯罪現場。(三)被害人乙○○於警訊、
    偵查及原審訊問時，迭次指認駕車撞伊車輛者，即為被告本人，復指被告確有配
    戴眼鏡，審酌乙○○遭撞擊時，雙方距離僅四公尺多，天色漸亮、又有路燈，應
    無誤認之虞，其指證被告之證詞顯具相當可信度。(四)另證人己○○於偵查及原審
    訊問時，亦始終一致證稱：被告係於前天晚上十、十一點左右，在苗栗搭乘伊所
    駕駛之計程車前往新竹，迨至翌日凌晨二時許，被告才在台三線之峨眉、竹東一
    帶下車等語。凌晨二時乃深夜，與被告所述到達時間為三、四點，到達地點係新
    竹縣五峰鄉，及其出現於肇事、查獲現場時間為五時三十分至六時許等情相互比
    較，差距頗大，證人己○○當無錯認或記憶失誤之可能，是其證詞亦具有相當之
    證明力云云，據以上訴，指摘原判決不當。惟查：(一)本件警員查獲被告時之地點
    ，被告並非一人獨自路邊，而係搭乘機車往肇事處方向之途中，當日尚有告知警
    員之路人，又有搭載被告之機車騎士，不能稱路上無人。警員既非在肇事現場，
    並非在贓車現場查獲被告，已如前述，尚不能以警員之前開查獲過程，推認在竹
    北之竊車犯行係被告所為。(二)又被害人乙○○之指證係有瑕疵，已如前述，雖被
    告自承有三百度近視，惟查警員查獲被告時尚未經乙○○之指認，而至乙○○警
    訊指稱肇事者載有眼鏡，但亦未據員警查獲被告帶有眼鏡或予以扣案。是證人乙○○指稱，仍難憑採。(三)再按犯罪事實依法應依證據認定之，不得以被告之反證
    不能成立，持為認定被告之證據，最高法院二十一年上字第四七四號判例著有明
    文。查本件被告之前開尋找女友之情節固不合理，且未提出任何佐證，但本件既
    查無足以憑認被告竊盜之直接證據，參諸上開判例要旨，自不能以其所辯之反證
    不能成立，辯解係屬無憑，即予論罪科刑。綜上所述，檢察官所指各節，並無理
    由，應予駁回。
六、台灣苗栗地方法院檢察署移送併辦意旨略以：被告戊○○意圖為自己不法之所有
    ，於八十九年七月三日上午十一時許，在苗栗市○○街與建民街口，竊取被害人
    王寬和所有ＭＮ－五七○六號自小客車一部，指被告涉有刑法第三百二十條第一
    項之竊盜罪嫌等語。惟查，本院既認定不能證明被告有上開竊盜自大貨車之犯行
    ，而為無罪之諭知，則併案部分與本案即無連續犯裁判上一罪之關係，此部分應
    退由公訴人另行偵辦，附此敘明。
據上論斷，應依刑事訴訟法第三百六十八條，判決如主文。
本案經檢察官鄭龍照到庭執行職務。
中      華      民      國     九十     年     八     月     十七       日
                              臺灣高等法院刑事第十庭
                                  審判長法  官  溫  耀  源
                                        法  官  黃  金  富
                                        法  官  何  菁  莪
右正本證明與原本無異。
不得上訴。
                                        書記官  吳  瑞  英
中      華      民      國     九十     年     八     月      二十      日


司法院資訊處製作；財團法人民間司法改革基金會備份。
